【裁判字號】    94,訴,1683
【裁判日期】    950118
【裁判案由】    著作權法等
【裁判全文】
臺灣板橋地方法院刑事判決              94年度訴字第1683號
公  訴  人  臺灣板橋地方法院檢察署檢察官
被      告  乙○○
上列被告因違反著作權法等案件，經檢察官提起公訴（94年度偵
字第5467號），本院依簡式審判程序判決如下：
    主  文
乙○○以犯明知係侵害著作財產權之光碟重製物而散布罪為常業
，處有期徒刑壹年貳月。
扣案盜版仿冒光碟肆仟貳佰拾伍片、光碟外包裝紙壹仟玖佰捌拾
壹張、送貨單壹冊均沒收。
    事  實
一、乙○○明如知附表一所示之商標圖樣分別係日商新力電腦娛
    樂股份有限公司（下稱日商新力公司）、日商卡波光股份有
    限公司（下稱日商卡波光公司）、及日商光榮股份有限公司
    （下稱日商光榮公司）向前經濟部中央標準局及民國88年1
    月26日改制後之經濟部智慧財產局申請註冊登記，取得商標
    專用權之商標，分別指定使用於附表一所示之商品，且均仍
    在商標專用期間，未經商標專用權人之授權，不得於同一或
    類似商品使用相同或近似之商標圖樣，亦不得販賣使用相同
    或近似商標之同一或類似商品。又附表二至四所示之電視遊
    樂器遊戲軟體分別係日商新力公司、日商卡波光公司、臺灣
    光榮綜合資訊股份有限公司（下稱臺灣光榮公司）享有著作
    財產權之電腦程式著作；另電腦程式「Programmer Tools
    for the PlayStation 2 computer entertainment system,
    version 1.0 」（或Library Codes for the PlayStation
    2 computer entertainment system, version 1.0）係日商
    新力公司為使「PlayStation 2 」系統遊戲光碟軟體可對應
    置入「PlayStation 2 」電視遊樂器主機平台執行所創作完
    成之電腦程式著作，非經上開公司之同意或授權，不得擅自
    重製或散布。而附表二編號四至六、九、十一、十二號所示
    日商新力公司、卡波光公司所發行之電視遊樂器遊戲光碟透
    過「PlayStation 2 」電視遊樂器主機執行後，在電視螢幕
    會出現如附表一編號三至八號所示之商標圖樣，如附表三、
    四所示臺灣光榮公司所發行之電視遊樂器遊戲光碟透過「
    PlayStation 2 」電視遊樂器主機執行後，在電視螢幕會出
    現如附表一編號九至十二號所示之商標圖樣，且會出現「
    KOEI PRESENTS 」字樣，足以表明為該公司享有著作財產權
    及由日商光榮公司授權或製造此一用意之證明，購買之顧客
    藉由該遊戲軟體執行時，在電視螢幕上亦均會顯示出上開準
    私文書。詎乙○○竟基於意圖營利，明知侵害他人著作財產
    權之光碟重製物仍散布之，販賣仿冒商標圖樣商品、及行使
    偽造準私文書之概括常業犯意，於90年底某日起至92年8 月
    間某日止，先向自稱為「蔡清郎」之成年男子以每片新臺幣
    （下同）四十至五十元不等之價格購入盜版仿冒光碟後（其
    中如附表二編號四至六、九、十一、十二號所示之光碟外包
    裝亦有使用相同於附表一編號三至八號之商標圖樣），即未
    經授權或同意，連續駕駛其不知情之父親曾慶明所有，但平
    日供乙○○使用車牌號碼為DM-9533 號之自用小客車，以每
    片六十至七十元不等之價格販賣予梁萬賢（業經臺灣桃園地
    方法院以93年度壢簡字第281 號刑事簡易判決判處有期徒刑
    三月確定）所開設位於桃園縣龜山鄉○○路○段1056號1 樓
    之「勇者電視遊樂器專賣店」，及位於臺北縣、桃園縣等地
    之多處店家而散布之，每月約可獲利四、五萬元，並恃以為
    生而以之為常業。且其多次因交付上開光碟而行使前開偽造
    之準私文書，足以生損害於臺灣光榮公司之信譽。嗣經法務
    部調查局臺北縣調查站長期監控後，於92年10月2 日上午9
    時3 分許，持搜索票在乙○○位於臺北縣永和市○○街165
    號5 樓住處查獲，並扣得前揭盜版仿冒光碟四千二百十五片
    、送貨單一冊、光碟外包裝紙一千九百八十一張（起訴書誤
    載為七萬八千九百零四張）等物。
二、案經日商新力公司、日商卡波光公司及臺灣光榮公司訴由法
    務部調查局臺北縣調查站報請臺灣板橋地方法院檢察署檢察
    官偵查起訴。
    理  由
一、本件被告乙○○所犯係死刑、無期徒刑、最輕本刑為三年以
    上有期徒刑以外之罪，其於準備程序中就被訴事實為有罪之
    陳述，經法官告知簡式審判程序之旨，並聽取公訴人、被告
    之意見後，本院業已於94年9 月23日依刑事訴訟法第273 條
    之1 第1 項之規定，合議裁定由受命法官獨任進行簡式審判
    程序。是證人即告訴代理人甲○○、廖文慈、李世馨、王怡
    今等人及同案被告梁萬賢於上開調查站中所述，證人即告訴
    代理人劉新邦、甲○○、林秋萍等人及同案被告梁萬賢於偵
    查中向檢察事務官所為之陳述，及由上開調查站調查員所製
    作，表示扣得上開扣案物品之扣押物品目錄表一份，雖均係
    被告以外之人於審判外所為之言詞或書面陳述，然依刑事訴
    訟法第159 條第2 項前段之規定，於簡式審判程序中均得作
    為證據，合先敘明。
二、前揭事實，業據被告於上開調查站、偵查中及本院審理時均
    坦承不諱，核與證人即告訴代理人甲○○、廖文慈、李世馨
    、王怡今等人及同案被告梁萬賢於上開調查站中所述，證人
    即告訴代理人劉新邦、甲○○、林秋萍等人及同案被告梁萬
    賢於偵查中向檢察事務官所為之陳述相符，並有DM-9533 車
    號自小客車籍資料查詢表、中華電信股份有限公司臺灣北區
    電信分公司雙和營運處91年6 月6 日雙營字第91C0700061號
    函所附 (00)0000-0000門號電話之通聯紀錄資料各一份、日
    商新力公司部分之商標註冊證三紙、日商光榮公司部分之商
    標註冊證四紙及日商卡波光公司部分之商標註冊證五紙、現
    場照片八幀、勘驗扣案證物照片十四幀及蒐證照片十九幀附
    卷可稽，暨上開盜版仿冒光碟四千二百十五片、送貨單一冊
    、光碟外包裝紙一千九百八十一張等物扣案可資佐證，足認
    被告前揭所為不利於己之自白與事實相符。
三、按刑法上所謂常業犯，指反覆以同種類行為為目的之社會活
    動之職業性犯罪而言，至於犯罪所得之多寡，是否恃此犯罪
    為唯一之謀生職業，則非所問，縱令兼有其他職業，仍無礙
    於該常業犯罪之成立，最高法院85年台上字第510 號判例意
    旨可資參照。本件被告業已坦承其於上開期間內每月販售前
    揭盜版光碟約可獲利四、五萬元，且係靠此收入維生等語（
    參見本院95年1 月4 日審判筆錄第2 頁），顯係反覆實施上
    開販賣盜版光碟之犯行，並恃以維生，揆諸前揭判例意旨，
    自已成立常業犯行無疑。據此，本案事證明確，被告犯行堪
    以認定。
四、論罪科刑部分：
  (一)著作權法部分：被告犯罪行為後，著作權法業於93年9 月1
    日修正公布，同年月3 日生效施行。著作權法第94條第1 項
    之常業犯規定，其法定刑於修正前後雖未有所變動，然其構
    成要件所指涉93年9 月1日修正前之著作權法第91條之1 第1
    項、第3 項及修正後該法第91條之1 第2 項、第3 項前段，
    則有不同，仍有新舊法律比較適用之問題。經比較新舊法結
    果，因上開常業犯之法定本刑均屬相同，新法並無不利於行
    為人，依刑法第2 條第1 項前段，即應適用裁判時之著作權
    法。故核被告此部分所為，係犯修正後著作權法第94條第1
    項、第91條之1 第3 項前段、第2 項之以犯明知係侵害著作
    財產權之光碟重製物而散布罪為常業罪。
  (二)按商標之使用，係指為行銷之目的，將商標用於商品、服務
    或其有關之物件，或利用平面圖像、數位影音、電子媒體或
    其他媒介物足以使相關消費者認識其為商標，商標法第6 條
    定有明文。是透過電磁作用，如以遊樂器、光碟機、電腦主
    機之操作為媒介，於電視或電腦螢幕前出現商標圖樣者，其
    標示型態足供一般商品購買人認識其所表彰之商品來源者，
    自屬商標之使用範疇。又被告行為後，商標法業於92年4 月
    29日經立法院三讀修正通過，同年5 月28日總統公布，並自
    公布日起六個月後即自92年11月27日施行，原商標法第63條
    移列至第82條，是被告等犯罪後法律已有變更，然揆諸其內
    容實未更易，依刑法第2 條第1 項前段之規定，應適用裁判
    時之修正後商標法第82條處罰。查扣案如附表二至四所示光
    碟置入遊戲主機執行後於電視螢幕上會出現前述商標圖樣，
    及如附表二編號四至六、九、十一、十二號所示之光碟外包
    裝亦有使用相同於附表一編號三至八號之商標圖樣，是核被
    告此部分所為，係犯修正後商標法第82條之販賣前揭仿冒商
    品罪。
  (三)復按以錄音、錄影或電磁紀錄藉機器或電腦處理所顯示之聲
    音、影像或符號，足以表示其用意之證明者，依刑法第220
    條第2 項規定，以文書論。而文書之行使，每每因文書之性
    質、內容不同而異，而近代社會對於錄音、錄影、電腦之使
    用，日趨普遍，並有漸以取代一般文書之趨勢，故現行刑法
    將錄音、錄影、電磁紀錄視為準文書，以因應實際需要，並
    使法律規定能與科技發展之狀況與時俱進。是就偽造刑法第
    220 條第2 項之準文書而言，其內容因須藉由機器或電腦處
    理，始能顯現於外，而表示該文書內容及一定用意，故於行
    為人將偽造之準私文書藉由機器或電腦處理，對相對人顯示
    時，已有使用該偽造之準私文書，達於行使偽造準私文書之
    程度，固不待言；其因販賣而交付該偽造準私文書之情形，
    如販賣者明知該準私文書確為偽造，藉由機器或電腦處理即
    可以顯示聲音、影像或符號之方式，表明該準私文書之一定
    用意，則販賣者交付該錄音、錄影或電磁紀錄予買受者之同
    時，自已將該準私文書置於隨時可得發生文書功能之狀況，
    而達於行使之程度，此時即無待販賣者於形式上更有所主張
    ，應認販賣該偽造準私文書者於交付時，即與行使無異。此
    如同販賣翻印他人著作出版物（連同著作物之底頁、依出版
    社所載著作人、發行人、印刷者等一併翻印）圖利者，於交
    付偽造之著作物時，即已構成行使偽造準私文書罪，無須就
    該偽造著作物之內容更有所主張，最高法院91年度台上字第
    4375號、93年度台上字第1645、2034號判決意旨可資參照。
    被告販賣如附表三、四所示臺灣光榮公司發行之盜版仿冒遊
    戲光碟片，透過電視遊樂器主機執行時，電視畫面上會分別
    出現前述文字，用以表明為該公司享有著作財產權及由日商
    光榮公司授權或製造此一用意之證明，被告明知購買之顧客
    均會藉由該仿冒遊戲光碟之執行，在電視螢幕上顯示出上開
    準私文書，竟持以販賣交付後藉以行使該等準私文書，均足
    以生損害於日商光榮公司之信譽。是核被告此部分所為，係
    犯刑法第216 條、第210 條、第220 條第2 項之行使偽造準
    私文書罪。
  (四)被告多次販賣仿冒商品及行使偽造準私文書等行為，均時間
    緊接，手法相同，所犯各係構成要件相同之罪名，顯各係基
    於概括之犯意反覆為之，均為連續犯，應依刑法第56條規定
    ，分別論以一罪，並各加重其刑。被告以一行為侵害數商標
    專用權人之商標圖樣及數著作財產權人之著作財產權，均為
    同種想像競合犯，應各依刑法第55條前段之規定從一重處斷
    。另被告係以一行為同時觸犯常業侵害著作權罪、販賣仿冒
    商標商品罪、行使偽造準私文書罪等三罪，為想像競合犯，
    應從較重之著作權法第94條第1 項之常業侵害著作權罪論處
    。公訴人對被告行使偽造準私文書之犯行雖漏未起訴，然此
    部分與其餘已起訴並經本院論罪科刑之違反商標法、著作權
    法部分，有想像競合之裁判上一罪關係，為起訴效力所及，
    且經公訴檢察官補充論告，本院自應併予審理。
  (五)本院爰審酌被告並無前科，有臺灣高等法院被告前案紀錄表
    乙份在卷可按，素行尚稱良好，為貪小利，而侵害他人之智
    慧財產權，並破壞我國保護智慧財產權之國際形象，及販賣
    光碟片之數量眾多，平均每月獲利四、五萬元，犯罪期間持
    續將近兩年，對告訴人所造成之損害甚鉅，暨被告犯罪後坦
    承犯行，態度良好，惟迄未與告訴人達成和解、賠償損失等
    一切情狀，量處如主文所示之刑，以資懲儆。
  (六)扣案盜版仿冒遊戲光碟四千二百十五片除係被告犯著作權法
    第94條第1 項之罪所用之物外，亦為被告犯商標法第82條所
    販賣之物，不問屬於犯人與否，均應依著作權法第98條後段
    及商標法第83條之規定沒收。另扣案如附表二編號四至六、
    九、十一、十二號所示使用相同於附表一編號三至八號商標
    圖樣之光碟外包裝共計三百二十一張，亦係被告犯商標法第
    82條所販賣之物，應依商標法第83條規定沒收。其餘扣案光
    碟外包裝紙一千六百六十張及送貨單一冊，則為被告所有供
    犯著作權法第94條第1 項之罪所用之物，業據其供承在卷，
    亦應依著作權法第98條前段規定予以沒收。
五、公訴意旨另認被告所販賣之電視遊樂器遊戲光碟亦涉有侵害
    「GRANTURISMO THE REAL DRIVING SIMULATOR」（中文片名
    ：GT實戰賽車）遊戲光碟之著作財產權、商標圖樣，及「亞
    克傳承」之商標圖樣，然就上開「GRANTURISMO THE REAL
    DRIVING SIMULATOR 」遊戲光碟部分，並非於被告乙○○處
    所扣得，而係於同時查獲之另案被告李文鈺處扣得，此觀告
    訴人日商新力公司93年8 月10日之刑事陳報狀係分別針對被
    告乙○○及另案被告李文鈺各提一份，上開「GRANTURISMO
    THE REAL DRIVING SIMULATOR」遊戲光碟部分，係列於遭另
    案被告李文鈺侵害之清冊中，並非列於被告乙○○之清冊（
    參見93年度他字第3239號偵查卷第40、41、55頁），即可明
    瞭。又「亞克傳承」實際上為附表一編號三所示「Arc The
    Lad 」電視遊樂器遊戲軟體之中文片名，依告訴人日商新力
    公司所陳報之勘驗照片觀之，扣案該遊戲之盜版仿冒光碟之
    外包裝，及透過「PlayStation 2 」系統遊戲主機在電視螢
    幕上所顯現之仿冒商標圖樣，均僅有「Arc The Lad 」圖樣
    ，告訴人日商新力公司亦未主張「亞克傳承」之商標圖樣為
    被告乙○○所侵害（參見上開偵查卷第40、41、43頁），是
    公訴人認為被告此部分亦觸犯常業侵害著作權及販賣仿冒商
    標商品犯行，尚乏所據。此外，復查無其他積極證據可資證
    明被告確有公訴人所指此部分之犯行，原應諭知此部分無罪
    之判決，惟此部分如成立犯罪，與前揭經起訴論罪科刑部分
    有想像競合之裁判上一罪關係，爰不另為無罪之諭知，附此
    敘明。
據上論斷，應依刑事訴訟法第273 條之1 第1 項、第299 條第1
項前段，著作權法第94條第1 項、第91條第3 項前段、第2 項、
第98條，商標法第82條、第83條，刑法第11條前段、第2 條第1
項前段、第56條、第216 條、第210 條、第220 條、第55條，判
決如主文。
本案經檢察官涂永欽到庭執行職務。
中    華    民    國    95    年    1     月    18    日
                  刑事第十八庭  法  官 張紹省
以上正本證明與原本無異。
如不服本判決應於送達後十日內向本院提出上訴狀。
                                書記官 周雅玲
中    華    民    國    95    年    1     月    25    日
附錄本案論罪科刑法條全文：
著作權法第94條第1 項
以犯第九十一條第一項、第二項、第九十一條之一、第九十二條
或第九十三條之罪為常業者，處一年以上七年以下有期徒刑，得
併科新臺幣三十萬元以上三百萬元以下罰金。
商標法第82條
明知為前條商品而販賣、意圖販賣而陳列、輸出或輸入者，處一
年以下有期徒刑、拘役或科或併科新臺幣五萬元以下罰金。
中華民國刑法第216 條
行使第210 條至第215 條之文書者，依偽造、變造文書或登載不
實事項或使登載不實事項之規定處斷。


司法院資訊處製作；財團法人民間司法改革基金會備份。
